【裁判字號】    98,訴,419
【裁判日期】    981208
【裁判案由】    違反槍砲彈藥刀械管制條例等
【裁判全文】
臺灣嘉義地方法院刑事判決               98年度訴字第419號
公  訴  人  臺灣嘉義地方法院檢察署檢察官
被      告  丙○○
選任辯護人  吳啟勳律師
被      告  甲○○
上列被告等因恐嚇取財等案件，經檢察官提起公訴（九十八年度
偵字第八二二號、第九三八號、第一三○二號、第一三六九號）
，本院就起訴事實一（一）、（二）關於丙○○部分及起訴事實
一（一）關於甲○○部分，判決如下：
    主  文
丙○○共同犯恐嚇取財罪，未遂，累犯，處有期徒刑捌月，減為
有期徒刑肆月，如易科罰金，以銀元參佰元折算壹日。又共同犯
恐嚇危害安全罪，累犯，處有期徒刑柒月，減為有期徒刑參月又
拾伍日，如易科罰金，以銀元參佰元折算壹日。應執行有期徒刑
柒月又拾伍日，如易科罰金，以銀元參佰元折算壹日。
甲○○共同犯恐嚇取財罪，未遂，處有期徒刑柒月。減為有期徒
刑參月又拾伍日，如易科罰金，以銀元參佰元折算壹日。
    犯 罪 事 實
一、丙○○（綽號「興哥」、「白目興」、「阿興」），丙○○
    見嘉義縣新港鄉○○路新港國中前道路兩側之星期四夜巿內
    攤販聚集，認有利可圖，竟夥同甲○○（綽號「阿胖」、「
    大大」、「大胖」）、何○○（民國七十八年九月二十三日
    生，另為不受理判決）、林○○（七十七年八月七日生，移
    送少年法庭審理）等人，共同基於意圖為自己不法所有之恐
    嚇取財犯意聯絡，於九十四年十一月間某日，要求負責管理
    夜市之乙○○前往嘉義縣議新港鄉某縣議員服務處協調之際
    ，先由同行之一名男子持黑色手提包重放桌上發出鐵器撞擊
    聲以示威嚇，復由丙○○向乙○○恫嚇稱：「即日起夜市換
    我經營，如果你電力設備都不拆除，我可以包三萬六千元給
    你，不然你就要給我三十萬元，我包你可以繼續平安經營下
    去，否則別想繼續平安經營下去」等危害他人之生命及身體
    安全之言語，使乙○○心生畏懼，惟因金額過高並未交付而
    未遂。
二、丙○○因見對乙○○施壓未果，為圖得夜市租金利益，乃將
    嘉義縣新港鄉○○路三十號旁一處空地規劃為攤販區（即新
    港公園觀光夜巿），夥同何○○（綽號「阿安」、「空安」
    ）、林○○等人，共同基於恐嚇之犯意聯絡，於九十四年十
    一月間某週四夜市開始擺攤營業時間前，向攤商己○○恫嚇
    稱：「如不將攤位收起來，即砸毀攤位」等語，使己○○心
    生畏懼，致生危害於財產安全。
三、案經臺灣嘉義地方法院檢察署檢察官指揮嘉義市政府警察局
    第二分局報告偵辦後，由臺灣嘉義地方法院檢察署檢察官偵
    查起訴。
    理  由
壹、程序部分：
一、公訴人於起訴書犯罪事實欄一（二）關於被告庚○○、丁○○、甲○○、戊○○部分，經公訴人認犯罪嫌疑不足而有應
    不起訴為適當之情形，乃於辯論終結前依刑事訴訟法第二百
    六十九條第一項規定撤回起訴，有撤回起訴書在卷可考（本
    院卷三第230至234頁），此部分起訴因之失其繫屬，其訴訟
    關係已不存在，法院無從加以裁判，先予敘明。
二、公訴人於起訴書犯罪事實一（一）被告林○○部分，因其犯
    罪時未滿十八歲、於移送臺灣嘉義地方法院檢察署檢察官時
    ，已滿二十歲，另移由本院少年法庭審理。另起訴書內關於
    被告何○○部分，已另為不受理判決。
貳、證據能力部分：
一、事實一（即起訴事實一（一）部分）：
（一）證人乙○○於九十七年六月二十一日嘉義市政府警察局第
      二分局警詢筆錄，經被告丙○○及其辯護人爭執其證據能
      力（本院卷一第224頁），證人乙○○警詢時所為陳述如
      起訴書所載內容，關於被告丙○○、甲○○部分，與至本
      院審理時以證人身分到庭證述及接受詰問所為之陳述（本
      院卷三第14至35頁），並「無」不符情形，檢察官復就前
      揭審判中證述表無意見（本院卷三第35頁），自無適用刑
      事訴訟法第一百五十九條之二規定餘地，依前揭說明，前
      揭警詢筆錄，自無證據能力。
（二）證人乙○○於九十八年三月六日偵查中結證陳述，經被告
      丙○○及其辯護人爭執其證據能力（本院卷一第224頁）
      ，證人乙○○偵查中結證陳述如起訴書所載內容，關於被
      告丙○○、甲○○部分，再至本院審理時以證人身分到庭
      結證證述，經被告丙○○及其辯護人詰問、及賦予被告甲○○詰問機會，其陳述並無不符，並無顯不可信之情況，
      依刑事訴訟法第一百五十九條之一第二項規定，自具證據
      能力。
（三）共同被告庚○○、甲○○於九十八年一月二十日於嘉義市
      政府警察局第二分局警詢筆錄（關於被告丙○○部分），
      經被告丙○○及其辯護人爭執其證據能力（本院卷一第22
      4、225頁），未經檢察官聲請詰問，又無其他傳聞證據得
      具有證據能力之例外情形，尚難認其等於警詢時陳述具有
      可信之特別情況，依刑事訴訟法第一百五十九條之二規定
      ，尚無證據能力。
（四）證人林○○於九十八年二月四日警詢筆錄，經被告丙○○
      及其辯護人爭執其證據能力（本院卷一第225頁），其於
      警詢時之陳述，與本院審理時結證稱：警員訊問的問題不
      清楚云云（本院卷二第238頁），前後顯有不符，觀諸其
      於警詢時明確陳述被告丙○○曾約其原新港國中夜市之負
      責人談事情等語甚詳，與審理時陳述前後不符，依證人乙○○證述確有此事，林○○未具體指明警詢問題究係何部
      分不清楚，其先前陳述顯具有較可信之特別情況，復為證
      明被告丙○○恐嚇取財犯行所必要，依刑事訴訟法第一百
      五十九條之二規定，自具證據能力。
（五）證人林○○於九十八年二月五日於偵查中結證及本院羈押
      訊問在法官前所為陳述（關於被告丙○○部分），經被告
      丙○○及其辯護人爭執其證據能力（本院卷一第225頁）
      ，證人林○○偵查中結證、及本院羈押訊問時在法官前所
      為陳述，前者並未經指出有何具體之顯不可信之情況，後
      者則係在合議審理之審判庭外向法官所為之陳述，被告丙○○及其辯護人復未聲請詰問證人林○○，前者依刑事訴
      訟法第一百五十九條之一第二項、後者依同法第一百五十
      九條之一第一項規定，自均具證據能力。
二、事實二（即起訴事實一（二）部分）：
（一）證人乙○○於九十七年六月二十一日嘉義市政府警察局第
      二分局警詢筆錄，經被告丙○○及其辯護人爭執其證據能
      力（本院卷一第224頁），證人乙○○警詢時所為陳述如
      起訴書所載內容，關於被告丙○○部分，與至本院審理時
      以證人身分到庭證述及接受詰問所為之陳述（本院卷三第
      14至35頁），並「無」不符情形，檢察官復就前揭審判中
      證述表無意見，自無適用刑事訴訟法第一百五十九條之二
      規定餘地，依前揭說明，前揭警詢筆錄，自無證據能力。
（二）證人己○○（即代號A3證人）於九十七年六月二十二日、
      九十八年二月二十四日警詢時陳述，與其於九十八年十月
      二十日本院審理時證述並無遭被告丙○○恐嚇一節（本院
      卷三第46頁），前後不符，惟其審理時及警詢時均具體陳
      述遭被告夥同其二名黑衣人對其稱如繼續擺攤則掀桌等語
      甚明，則就前揭不符部分，其警詢時陳述顯有較可信之特
      別情況，且為證明恐嚇之犯罪事實存否所必要，自具有證
      據能力。
（三）證人己○○（即代號A3證人）於九十八年二月二十七日偵
      查中結證陳述，經被告丙○○及其辯護人爭執其證據能力
      （本院卷一第225頁），證人己○○偵查中結證陳述如起
      訴書所載內容，復至本院審理時到庭結證證述，且經被告
      丙○○及其辯護人詰問，其陳述關於遭被告丙○○帶二名
      男子恫稱不得再擺攤等情並無不符，其偵查中證述並無顯
      不可信之情況，依刑事訴訟法第一百五十九條之一第二項
      規定，自具證據能力。
（四）共同被告庚○○、甲○○於九十八年一月二十日於嘉義市
      政府警察局第二分局警詢筆錄（關於被告丙○○部分），
      經被告丙○○及其辯護人爭執其證據能力（本院卷一第22
      5頁），未經檢察官聲請詰問，又無其他傳聞證據得具有
      證據能力之例外情形，尚難認其等於警詢時陳述具有可信
      之特別情況，依刑事訴訟法第一百五十九條之二規定，尚
      無證據能力。
（五）證人戊○○於九十八年一月二十日警詢筆錄，經被告丙○○及其辯護人爭執其證據能力（本院卷一第225頁），其
      於警詢時之陳述，與本院審理時結證稱：警員訊問的問題
      不清楚云云（本院卷二第238頁），前後顯有不符，觀諸
      其於警詢時明確陳述被告丙○○曾約其原新港國中夜市之
      負責人談事情等語甚詳，與審理時陳述前後不符，依證人
      乙○○證述確有此事，證人戊○○未具體指明警詢問題究
      係何部分不清楚，其先前陳述顯具有較可信之特別情況，
      復為證明被告丙○○恐嚇取財犯行所必要，依刑事訴訟法
      第一百五十九條之二規定，自具證據能力。
（六）證人戊○○於九十八年一月二十日於偵查中結證（關於被
      告丙○○部分），經被告丙○○及其辯護人爭執其證據能
      力（本院卷一第 225頁），惟其偵查中結證所為陳述，未
      經指出有何具體之顯不可信之情況，被告丙○○及其辯護
      人復未聲請詰問證人戊○○，戊○○經本院職權訊問證述
      後，被告丙○○及其辯護人均表示無意見（本院卷二第23
      7頁），依刑事訴訟法第一百五十九條之一第二項規定，
      自具證據能力。
三、按被告以外之人於審判外之陳述，雖不符刑事訴訟法第一百
    五十九條之一至第一百五十九條之四之規定，而經當事人於
    審判程序同意作為證據，法院審酌該言詞陳述或書面陳述作
    成時之情況，認為適當者，亦得為證據。當事人、代理人或
    辯護人於法院調查證據時，知有第一百五十九條第一項不得
    為證據之情形，而未於言詞辯論終結前聲明異議者，視為有
    前項之同意，刑事訴訟法第一百五十九條之五定有明文。查
    被告丙○○及其辯護人（就事實一、二部分）、被告甲○○
    （就事實一部分）對於本件判決所引用之傳聞證述資料及證
    據方法，除前揭情形外，未於言詞辯論終結前聲明異議，復
    經本院審酌上開言詞及書面陳述作成時之情況，認為適當，
    且均係出於任意性供述，並於本院交互詰問程序，已賦予被
    告對質詰問機會，且上開書面傳聞證據作成形式，亦無瑕疵
    ，與待證事實，復有關聯性，本院認為適當，而認上開證據
    資料合於刑事訴訟法第一百五十九條之四、之五等規定，因
    而均具證據能力。
參、有罪部分
一、犯罪事實一即起訴事實一（一）部分：訊據被告丙○○固不
    否認其綽號為新港阿興，然被告丙○○、甲○○均矢口否認
    有何恐嚇取財犯行，辯稱並未曾至被害人乙○○處要求其讓
    出夜市經營權、亦未於翌日於議員處協調時恐嚇取財犯行云
    云，惟查：
（一）被告丙○○、被告甲○○與共犯何○○、林○○如何於前
      揭時、地對乙○○為恐嚇取財、但因證人乙○○未接受並
      自行拆除電力設備而未取得財物等情，經被害人乙○○於
      偵查中證述及審理時結證後經交互詰問證述明確（九十八
      年偵字第九三八號卷第54、55頁、本院卷三第14至35頁）
      ，然就被告丙○○、甲○○確有在場一節，迭於偵查及審
      理中指訴不移，並就被告甲○○部分具體描述為審理中具
      體描述為「甲○○就是我以前在警局所講很胖、身上有刺
      青的那個人」，經據其警詢時「很胖、身上有刺青」（警
      卷第 103頁）等陳述彈劾，及就被告甲○○身高約一百八
      十七公分、體重一百七十公斤、右手上下臂及左手上臂遍
      佈刺青，由本院當庭勘驗屬實，有勘驗筆錄及照片六幀在
      卷可稽（本院卷四第74、75頁），其體型龐大異常、刺青
      特徵明顯，其就被告甲○○確係在場與被告丙○○共同恐
      嚇之人一節，顯具憑信性而無瑕疵可指；至於證人乙○○
      就持黑色手提包之人雖有歧異指認之瑕疵，然就被告丙○○及甲○○部分共同在場恐嚇一節則無二致；參以被告丙○○確至遲於九十五年間起即於新港公園旁經營觀光夜市
      並依自訂管理規章收費前，為被告丙○○審理供述在卷（
      本院卷三第97頁），並有扣案新港夜市管理規章影本在卷
      可憑（本院卷一第65、66頁），自其管理規章內容觀之，
      其上載明各類攤商依使用電燈度數、盞數等計算之電費及
      清潔費、分「格」設攤出租，租金以年度計算，被告丙○○是否有厚利可圖，繫諸攤商承租格數多寡，則鄰近之嘉
      義縣新港鄉○○路新港國中前道路兩側之星期四夜巿，顯
      與其處於競爭狀態，於其獲利扞挌難容甚明，則被告丙○○要脅被害人乙○○讓出夜市經營或交付巨額獲利而為恐
      嚇動機之萌生，委與社會經驗法則無違，而各攤商多改往
      被告丙○○於新港公園旁經營觀光夜市以更高之租金承租
      ，更為證人己○○審理時證述在卷（本院卷三第44、45
      頁），益證被告丙○○確有出於取得攤商租金利益之動機
      甚明；職是，證人乙○○前揭歷次證詞就遭恐嚇取財情節
      前後一致，乙○○經營之夜市又旋於遭恐嚇後之九十四年
      十一、十二月間結束經營，而與被告丙○○旋於九十五年
      自訂管理規章收費之後續情節相符無所矛盾；再遍觀其歷
      次陳述，僅就與被告丙○○共同前往而拿黑色手提包往桌
      上重放出鐵器撞擊聲響者，究為何人一節，於警詢及偵、
      審中先後指認甲○○、林○○、何○○而歧異不一（警卷
      第107頁、九十八年偵字第八二二號卷第78頁、本院卷三
      第34頁），然其或係時日久遠或夥同恐嚇之共犯人數眾多
      未明確記憶區別而有誤認，然要不能因指認何人為持手提
      包重放一節指訴歧異之細節瑕疵，即遽認證人乙○○偵審
      中證詞失其憑信性及真誠性。
（二）又證人乙○○遭被告丙○○恫嚇稱：「即日起夜市換我經
      營，如果你電力設備都不拆除，我可以包三萬六千元給你
      ，不然你就要給我三十萬元，我包你可以繼續平安經營下
      去，否則別想繼續平安經營下去」等言語，自「否則別想
      繼續平安經營下去」言詞、及夥同被告甲○○等數人前往
      、更由其中一人持黑色手提包重放桌上發出鐵器撞擊聲以
      示威嚇等情狀綜合觀之，其言語或舉動依社會一般觀念衡
      量，顯係恃以暗示手提包內有疑似鐵製兇器或疑似槍枝等
      物，其足認危害財產安全而屬足以使一般人產生畏怖心，
      而屬惡害通知甚明，證人乙○○更於本院證稱：當時確會
      害怕、如果欲繼續經營不讓他收走經營的話，後果不敢想
      像（本院卷三第28、31頁），足見證人乙○○受前揭恫嚇
      言詞之際，顯已因其恐嚇手段心生畏懼甚明；而再自前揭
      被告丙○○恐嚇言詞中欲自乙○○處取得或命交付「電器
      設備」或「三十萬元」等財物言詞觀之，其所為恐嚇手段
      顯係出於為被告丙○○、甲○○等不法所有之意圖，亦灼
      然無疑。
（三）再觀諸證人乙○○經營嘉義縣新港鄉○○路新港國中前道
      路兩側之星期四夜市達十數年，其向電力公司申請電錶六
      個、借用路口用電一個，提供攤販擺設營業，每週一次每
      攤收取五十至六十元，業據其審理時證述在卷（本院卷三
      第15、35頁），雖非合法申請聚集之夜市，然經營多年，
      恃以營生，平時與被告丙○○素無仇怨或租金糾紛，卷三
      第39頁），殊無刻意編織情節誣陷他人、自招報復或無從
      繼續營業風險之動機，復無甘冒刑事誣告及偽證罪而受囹
      圄風險之理，況其於九十四年底與被告丙○○協調不成後
      ，旋即拆除上開電力設備，並無與被告丙○○競爭之意，
      其證稱遭被告丙○○、被告甲○○夥同何○○、林○○在
      前揭時、地遭恐嚇取財等情，即具憑信性、真誠性炯然甚
      明。
（四）按共同正犯之意思聯絡，原不以數人間直接發生者為限，
      即有間接之聯絡者，亦包括在內；又意思之聯絡並不限於
      事前有所謀議，即僅於行為當時有共同犯意之聯絡者，亦
      屬之，且其表示之方法，亦不以明示通謀為必要，即相互
      間有默示之合致，亦無不可。而共同實施犯罪行為之人，
      在合同意思範圍以內，各自分擔犯罪行為之一部，相互利
      用他人之行為，以達其犯罪之目的者，即應對於全部所發
      生之結果，共同負責，最高法院七十三年臺上字第二三六
      四號、二十八年上字第三一一０號判例可資參照。前揭恐
      嚇取財等言詞惡害通知雖係由被告丙○○親自對證人乙○○為之，然被告甲○○、何○○、林○○均在場，迭為證
      人乙○○於審理時證述在卷（本院卷三第27頁），並由其
      中一人手持黑色手提包重放桌上發出鐵器撞擊聲以示威嚇
      ，業經前揭認定可按，則就恐嚇取財行為之實施，被告丙○○、被告甲○○顯與何○○、林○○有犯意聯絡及行為
      分擔甚明。承前各節，勾稽以觀，被告丙○○、被告甲○○與何○○、林○○共同為恐嚇行為一節，至為灼然，前
      開所辯無非臨訟卸責之詞，均無足採。本件事證明確，被
      告丙○○、被告甲○○恐嚇取財未遂犯行即堪認定。
二、犯罪事實二即起訴事實一（二）部分：被告丙○○訊據矢口
    否認有何恐嚇犯行，辯稱並未曾協同何○○、林○○至前揭
    夜市對攤商己○○恐嚇云云，惟查：
（一）被告丙○○與共犯何○○、林○○如何於前揭時、地對己○○為言詞恐嚇等情，經被害人己○○於警詢時指訴「我
      們原本每星期四晚上在新港國中前新中路兩側擺攤，九十
      七年（證人審理時證述係九十四年之誤）十一、十二月時
      「白目興」帶小弟逐攤對我們說電費、清潔費不可以再繳
      給乙○○夫婦，以後換他們經營，二、三週後某個星期四
      「白目興」叫小弟們分駕汽、機車將我們要擺攤的地方霸
      佔住，且告訴我們以後要到新港鄉○○路上空地，並對我
      們恐嚇：如果不聽話就會來砸攤、不然大家試試看」等語
      綦詳（九十八年聲拘字第二九號卷第120至121頁、本院卷
      三第47頁），與偵查中結證稱：其在新港鄉○○路擺攤十
      幾年，丙○○在市場裡面作的不好，所以拆成夜市，丙○○帶小弟叫我們去市場裡面作，我們都不肯，下個星期如
      果不搬過去要掀我們的攤位等內容相符（九十八年偵字第
      九三八號卷第67、68頁），復於本院審理時結證稱：「他
      們說這裡不能擺，擺的話要掀攤」、「（丙○○問：九十
      四年十一月我是否有去新中路趕你們？）你叫小弟跟我們
      說攤位收一收不要擺了，如果再擺要掀攤...小弟有跟我
      們說，丙○○也在場」（本院卷三第38頁、第46、47頁）
      ，就共同前往之共犯更於審理時當庭指認在庭之為何○○
      、林○○一情無訛（本院卷三第37頁），復有指認被告丙○○、何○○之個人戶籍及相片影像資料查詢結果二份附
      卷可憑（警卷第126、130頁），參以被告丙○○於新港公
      園旁經營觀光夜市而分「格」設攤出租，與鄰近之嘉義縣
      新港鄉○○路新港國中前道路兩側之星期四夜巿，二者其
      處於競爭狀態而有獲利扞挌情事，則被告丙○○要脅被害
      人乙○○讓出夜市經營或交付巨額獲利不遂之餘，進而興
      起驅趕新港國中旁夜市攤商之動機，衡諸前情，委與社會
      經驗法則無違；況證人己○○果於乙○○結束夜市經營後
      ，即至被告丙○○經營之前揭夜市付出較貴租金擺攤（本
      院卷三第44、45頁），益證被告丙○○本於前揭動機，而
      有牟取夜市租金利益之目的，昭然甚明，職是，證人己○○前揭歷次證詞前後一致，更與乙○○遭恐嚇而結束經營
      、己○○改至被告丙○○經營夜市擺攤情節相符無所矛盾
      ，委無瑕疵可指，而足憑為不利於被告丙○○前揭犯行之
      認定。
（二）證人己○○就其遭受恫嚇之言詞，遍觀警詢及偵查所述用
      詞雖有微小差異，仍不脫「如不將攤位收起來，即砸毀攤
      位」等惡害通知之意思，證人己○○雖於本院證述時稱：
      何○○、林○○為前揭言詞通知時，口氣很好、且稱如擺
      攤有妨害交通云云（本院卷三第38、39頁），惟何○○、
      林○○夥同對攤商告知以砸或掀攤位言詞，又係親身當面
      告知，其言語或舉動依社會一般觀念衡量，均足認危害及
      攤商財產安全而屬足以使一般人產生畏怖心，而屬危害財
      產安全之惡害通知甚明；況何○○、林○○並非管理該夜
      市之人、又非執法警察，殊能任意以妨害交通為由恫嚇攤
      商，縱攤商確有妨害交通情事，倘假藉合法手段要脅，仍
      不能據以解免其不法責任，遑論自「砸攤」或「掀攤」之
      惡害通知本身即屬不法之惡害通知甚明；至於己○○雖於
      本院證稱並不怕被人掀攤云云（本院卷三第42頁），惟續
      證稱：倘有人來掀攤會找派出所來處理....壞人來找警察
      處理就好...好人怎會去掀攤（本院卷三第42、47頁），
      則其遭所何○○、林○○以加諸前揭恫嚇言詞之際，顯已
      對其視之兇惡而畏懼於心，其證述時雖口稱不害怕云云，
      顯係於當庭證述時恐遭事後報復而為飾免之詞，不足憑為
      有利被告丙○○之認定。
（三）又證人即被害人己○○從事攤商十數年，案發時在被告丙○○經營之夜市租位營業，業如前述，平時與被告丙○○
      素無仇怨或租金糾紛，於被告丙○○因本案遭羈押後，提
      出抗告期間，仍接受丁○○請求而與其他攤商數十名聯名
      於「聲援書」上，有聲援書影本附卷可參（臺灣高等法院
      臺南分院九十八年抗字第四六號卷第23頁），於審理時不
      惟陳述遭恫嚇時並未心生畏懼等迴護被告丙○○言詞；更
      強調：辛苦人有飯吃較重要（本院卷三第39頁），衡其依
      賴攤販生計以求蠅利溫飽之一介勞力者，殊無刻意編織情
      節誣陷他人、自招報復或無從繼續營業風險之動機，復無
      甘冒刑事誣告及偽證罪而受囹圄風險之理，其證稱遭被告
      丙○○夥同何○○、林○○恐嚇等情，即具憑信性、真誠
      性炯然甚明，其因遭恐嚇而心生畏懼一情，亦堪認定。
（四）按共同正犯之意思聯絡並不限於事前有所謀議，即僅於行
      為當時有共同犯意之聯絡者，亦屬之，且其表示之方法，
      亦不以明示通謀為必要，即相互間有默示之合致，亦無不
      可。而共同實施犯罪行為之人，在合同意思範圍以內，各
      自分擔犯罪行為之一部，相互利用他人之行為，以達其犯
      罪之目的者，即應對於全部所發生之結果，共同負責，最
      高法院七十三年臺上字第二三六四號、二十八年上字第三
      一一０號判例可資參照。證人己○○雖審理時結證稱丙○○並未對其恐嚇（本院卷三第46），惟復證述係被告丙○○叫其手下小弟對其說如果再擺攤要掀攤等情甚明（本院
      卷三第47頁），其恫嚇言詞之惡害通知雖係出自被告丙○○之口，然由夥同前往之何○○、林○○為之，業經前揭
      認定，則就恐嚇行為之實施，被告丙○○顯與何○○、林
      ○○有犯意聯絡及行為分擔甚明。承前各節，勾稽以觀，
      被告丙○○與何○○、林○○共同為恐嚇行為一節，至為
      灼然，前開所辯無非臨訟卸責之詞，均無足採。本件事證
      明確，被告犯行即堪認定。
三、按行為後法律有變更者，適用行為時之法律。但行為後之法
    律有利於行為人者，適用最有利於行為人之法律。此為刑法
    第二條第一項揭示之法律變更從舊從輕原則，其規範目的乃
    本諸禁止溯及既往原則，避免行為後新法惡化行為人法律地
    位，致其受行為時無法預見之刑罰處罰，故該條文「法律」
    之解釋限於「刑罰法律」（釋字第一○三號解釋、最高法院
    五十一年台非字第七六號判例參照），循此意旨，則該條文
    之「變更」必以刑罰法律內容「利或不利」之實質變更，始
    合其規範目的，至於無涉利或不利規範之文義修改、條文項
    次條調整、增列等形式修改或法理明文化，則不屬之（最高
    法院九十五年第八次、第二一次刑事庭會議決議參照）；則
    刑法第二條規定顯係於法律變更時決定較有利行為人規定之
    準據法，則於依此準據法衡量利或不利時，前揭所謂刑罰法
    律內容利或不利之變更，當非囿於修訂後刑罰法律規定實質
    變更，而應以修訂後法律個案「適用結果」發生利或不利變
    更（最高法院九十七年第二次刑事庭會議決議參照），始能
    貫徹前揭法律變更規範目的，復與現行最高法院刑庭決議之
    見解呼應相符；查被告行為後，刑法已於九十四年一月七日
    修正，同年二月二日公布，並於九十五年七月一日施行，茲
    綜其法律修正及變更內容，分述如下：
（一）關於罰金刑貨幣單位由銀元修正為新臺幣之法律適用，因
      九十五年七月一日修正公布施行之刑法施行法第一條之一
      增訂「（第一項）中華民國九十四年一月七日刑法修正施
      行後，刑法分則編所定罰金之貨幣單位為新臺幣。（第二
      項）九十四年一月七日刑法修正時，刑法分則編未修正之
      條文定有罰金者，自九十四年一月七日刑法修正施行後，
      就其所定數額提高為三十倍。但七十二年六月二十六日至
      九十四年一月七日新增或修正之條文，就其所定數額提高
      為三倍」，為廢止前罰金罰鍰提高標準條例第一條之特別
      規定，經查刑法第三百零五條、第三百四十六條第一項規
      定自七十二年六月二十六日（即罰金罰鍰提高標準條例修
      正公布日）迄今未修正，其罰金法定刑貨幣單位為「銀元
      」，再依廢止前罰金罰鍰提高標準條例第一條前段規定罰
      金刑提高十倍、及依現行法規所定貨幣單位折算新台幣條
      例規定提高三倍結果，無異提高三十倍；而刑法施行法第
      一條之一施行日（即九十五年七月一日）後，刑法所定罰
      金之貨幣單位改為「新臺幣」，就其所定數額提高三十倍
      ，是刑法施行法第一條之一施行後，罰金刑貨幣單位雖有
      「銀元」、「新臺幣」之更異，惟適用結果之罰金額度則
      無二致，就罰金法定刑提高之「刑罰權規範內容」並無利
      或不利變更，自不生新舊法之比較問題，惟應適用具特別
      法性質之刑法施行法第一條之一規定。
（二）修正後刑法第三十三條第五款規定罰金刑為新臺幣一千元
      以上，以百元計算之，而修正前則規定罰金為一元以上，
      且以銀元為計算單位，經依罰金罰鍰提高標準條例第一條
      前段，以及現行法規所定貨幣單位折算新臺幣條例第二條
      規定折算後，罰金刑則為新臺幣三十元以上，修法後刑法
      法定本刑中列有罰金刑者，其法定最低度罰金刑因之提高
      ，涉及科刑規範利或不利變更，自有新舊法比較必要（最
      高法院九十五年第八次刑事庭會議決議參照），比較結果
      ，以舊法有利於行為人。
（三）修正前刑法第二十八條關於「實施」一語，依實務見解認
      係涵蓋陰謀、預備、著手、實行概念在內（司法院三十一
      年院字第二四０號解釋），即承認陰謀共同正犯、預備共
      同正犯，非僅侷限於直接從事構成犯罪事實之行為，故解
      釋上包括「共謀共同正犯」，新法將「實施」修正為「實
      行」；並無礙於依實務判例揭示「共謀共同正犯」之存在
      ，故依新舊法均成立共同正犯（實施正犯或共謀共同正犯
      ），因其成立要件及刑罰效果均未變更，對行為人並無利
      或不利變更，自不生法律適用結論變更，而無新舊法比較
      之問題，應適用現行刑法第二十八條。
（四）刑法就一般未遂犯之成立要件及處罰效果，原分定於修正
      前刑法第二十五條第一項、第二十六條前段，立法體例不
      妥，修正後刑法第二十六條前段規定，改列刑法第二十五
      條第二項後段，僅涉及條文條項調整，其成立要件及處罰
      效果則無變更，依前揭說明，自無庸為新舊法比較。
（五）刑法第四十七條第一項規定，修正為因犯罪經判處「徒刑
      」確定，執行完畢五年以內，「故意」再犯本案法定刑為
      有期徒刑以上之罪，為累犯，則倘依九十五年七月一日修
      正施行前後刑法第四十七條新舊法規定，均符合累犯之要
      件，刑罰權規範狀態並無利或不利之變更，不生新舊法比
      較問題，自應適用現行刑法第四十七條第一項規定。
（六）又刑法「罰金刑加減」規定，將舊法「僅加減其最高度」
      規定（刑法第六十八條），改為「最高度及最低度同加減
      之」（刑法第六十七條），罰金法定刑之加減範圍變更，
      適用結果刑罰權科刑規範發生利或不利變更，自有新舊法
      比較必要，經比較結果，於有加重事由時，舊法最低度刑
      未同加，對行為人較為有利；於有減輕事由時，新法最低
      度刑同減之，對行為人較為有利。
（七）行為後法律變更時，應綜合罪刑比較結果，基於罪刑一體
      適用法律之法則適用最有利之法律（最高法院九十五年第
      八次刑事庭會議決議、九十年台非字第八三號判決意旨參
      照），本件被告丙○○、甲○○部分，其適用結果所生法
      律變更，雖部分適用舊法（刑法第三十三條第五款法定最
      低度罰金刑）、部分適用新法（最低度罰金刑減輕），惟
      綜合考量結果，自以前者有利，故應一體適用修正前之舊
      法。
（八）刑法第五十一條第五款原規定多數有期徒刑合併應執行之
      刑不得逾二十年，刑法九十五年七月一日修正施行後，提
      高合併應執行之最高度刑期為三十年，又定執行刑為科刑
      規範事項，自有就新舊法比較必要（最高法院九十五年第
      八次刑事庭會議決議參照），比較後適用最有利於行為人
      之舊法。
（九）又最高法院九十五年第八次刑事庭會議決議，固揭示「比
      較時應就罪刑有關之共犯、未遂犯、想像競合犯、牽連犯
      、連續犯、結合犯，以及累犯加重、自首減輕暨其他法定
      加減原因（如身分加減）與加減例等一切情形，綜其全部
      罪刑之結果而為比較」之一體適用原則，惟查；（1）本
      諸罪刑不可分原則之結果，至「易刑處分」因與法定刑無
      涉，自非屬一體適用原則範疇，是易科罰金之折算標準、
      易服勞役之折算標準及期限，新法施行後，應依新法第二
      條第一項之規定，適用最有利於行為人之法律，自得分別
      適用新舊法（臺灣高等法院暨所屬法院九十五年法律座談
      會刑事類提案第三號參照）。本件行為時之刑法第四十一
      條第一項前段規定：「犯最重本刑為五年以下有期徒刑以
      下之刑之罪，而受六個月以下有期徒刑或拘役之宣告，因
      身體、教育、職業、家庭之關係或其他正當事由，執行顯
      有困難者，得以一元以上三元以下折算一日，易科罰金。
      」而行為時之易科罰金折算標準，即修正前罰金罰鍰提高
      標準條例第二條規定，就其原定數額提高為一百倍折算一
      日，則本件行為時之易科罰金折算標準，應以銀元一百元
      以上三百元以下折算一日，經折算為新臺幣後，應以新臺
      幣三百元以上九百元以下折算為一日。惟九十五年七月一
      日修正公布施行之刑法第四十一條第一項前段則規定：「
      犯最重本刑為五年以下有期徒刑以下之刑之罪，而受六個
      月以下有期徒刑或拘役之宣告者，得以新臺幣一千元、二
      千元或三千元折算一日，易科罰金」。經比較修正、前後
      之易科罰金折算標準，以九十五年七月一日修正公布施行
      前之規定，較有利於行為人，依前開規定，自應依修正前
      刑法第四十一條第一項前段、罰金罰鍰提高標準條例第二
      條（廢止前），諭知易科罰金之折算標準。（2）至於前
      述罰金刑貨幣單位及額度之法律修改，均未對行為人產生
      利或不利之影響，非屬刑法第二條所稱之「法律變更」，
      而應依前述中央法規標準法，適用特別法性質之刑法施行
      法規定，其既未進入刑法第二條法律變更「門檻」，自無
      發生九十五年第八次刑庭決議所揭示「法律變更」比較時
      「應綜合全部罪刑，整體適用法律」之情形，而無割裂適
      用法律問題。
四、核被告丙○○、甲○○犯罪事實一部分所為，係犯刑法第三
    百四十六條第三項、第一項恐嚇取財未遂罪。被告丙○○於
    犯罪事實二所為，係犯刑法第三百零五條恐嚇危害安全罪，
    起訴書內就本判決犯罪事實二部分之被告所犯法條雖漏未記
    載及此，然已於起訴事實一（二）內記載恐嚇危害安全罪之
    犯罪事實，應認為業經起訴，並經本院審理時告知罪名（本
    院卷四第22頁），即無礙於訴訟防禦權行使，自得予以審理
    。被告丙○○、甲○○就犯罪事實一部分與共犯何○○、林
    ○○，及被告丙○○就事實二部分與共犯何○○、林○○間
    就恐嚇危害安全犯行，各有犯意聯絡及行為分擔，均為共同
    正犯（但無依兒童及少年福利法加重其刑，詳後述）。被告
    丙○○就所犯前開二罪間，犯意各別，應予分論併罰。被告
    丙○○曾犯傷害案件，經本院以九十二年度簡字第八一五號
    判處有期徒刑三月確定，於九十二年十一月五日執行完畢，
    有臺灣高等法院被告前案紀錄表附卷可按，其於徒刑執行完
    畢五年以內，故意再犯本案為有期徒刑以上之前開各罪，均
    為累犯，各應依刑法第四十七條第一項規定，加重其刑。犯
    罪事實一部分，被告丙○○、甲○○著手恐嚇取財行為之實
    施而不遂，其犯罪均屬未遂，爰各依刑法第二十五條第二項
    規定，按既遂犯之刑減輕之，被告丙○○部分並先加後減之
    。
五、另按兒童及少年福利法第七十條第一項前段規定：成年人教
    唆、幫助或利用兒童及少年犯罪或與之共同實施犯罪或故意
    對其犯罪者，加重其刑至二分之一。此項規定為少年事件處
    理法第八十五條第一項之特別規定，依後法優於前法，特別
    法優於普通法之法律適用原則，自應優先於少年事件處理法
    適用（最高法院九十四年度臺上字第八五六號判決參照）。
    而成年人與兒童或少年共同實施犯罪，而有上開加重其刑規
    定之適用者，固不以其明知共同實施犯罪之人為兒童或少年
    之確定故意為必要，但仍以其有與兒童或少年共同實施犯罪
    之「不確定故意」，亦即預見共同實施犯罪之人為兒童或少
    年，且對於共同實施犯罪之人係兒童或少年，並不違背其本
    意者，始足當之（最高法院九十八年度台上字第六七四三號
    判決參照）。查被告丙○○、甲○○於上開行為時業為成年
    人，至於共犯何○○（七十八年九月二十三日生）、林○○
    （七十七年八月七日生），於事實一、二行為時（九十四年
    十一月間某日）均為未滿十八歲之少年，有戶籍資料在卷可
    憑，又被告丙○○、甲○○與少年林○○、少年何○○共同
    實施事實一、二之犯罪之時，少年林○○、少年何○○相距
    十八歲各僅為數月、年餘，又非受僱於被告丙○○、甲○○
    ，被告丙○○、甲○○尚無知悉或要求其等提供年籍資料情
    事，倘謂能主觀上能預見各少年均未滿十八歲，尚乏積極證
    據證明，而難遽認有不違背本意而與各該少年共同實施犯罪
    之不確定故意，況公訴人於起訴書事實認定及法條適用均未
    提及林○○、何○○為少年，更未舉其他積極證證明，綜上
    ，自不能逕依兒童及少年福利法第七十條第一項前段規定，
    對被告丙○○、甲○○加重其刑，附此敘明。
六、爰審酌被告丙○○前有傷害素行、被告甲○○前無犯罪素行
    ，各有臺灣高等法院被告前案紀錄表附卷可按；其等出於為
    圖私利之動機、目的；夥同少年等眾對他人加諸言詞恐嚇等
    手段、就共同恐嚇取財部分被告丙○○居於主導地位、被告
    甲○○居於從屬地位；其等智識程度非高及被告丙○○離婚
    育有未成年子女、甲○○未婚無子女之生活狀況；其等夥眾
    對人身安全及社會治安所造成人身及財產安全危害；及犯後
    未與被害人和解等一切情狀，各量處如主文所示之刑。又按
    犯罪在中華民國九十六年四月二十四日以前者，除本條例另
    有規定外，依下列規定減刑：一、死刑減為無期徒刑。二、
    無期徒刑減為有期徒刑二十年。三、有期徒刑、拘役或罰金
    ，減其刑或金額二分之一。中華民國九十六年罪犯減刑條例
    第二條第一項定有明文。本件被告丙○○、甲○○上揭犯行
    係在九十六年四月二十四日以前所為，復無不得減刑之例外
    情形，合於減刑條件，爰各諭知減得之刑及易科罰金之折算
    標準，被告丙○○部分就減得之刑，依修正前刑法第五十一
    條第五款定其應執行刑及諭知易科罰金之折算標準。至扣案
    之物，並無證據證明係供被告丙○○、甲○○或其共犯等人
    犯前揭各罪所用之物，爰不為沒收宣告諭知。
肆、不另為無罪諭知部分：
一、公訴意旨即起訴事實一（一）部分另以：被告丙○○夥同被
    告甲○○、共犯何○○、林○○等人，共同基於意圖為自己
    不法所有之恐嚇取財犯意聯絡，於九十四年十一月間某日，
    前開夜市處，在向負責管理夜巿之乙○○、辛○○夫妻要求
    不得再收取電費及清潔費、改由其向攤販收取一燈五十元電
    費及二十元清潔費，使乙○○、辛○○夫妻心生畏懼，惟未
    依其指示而未遂，因認被告二人另涉刑法第三百四十六條第
    三項、第一項恐嚇取財未遂罪嫌云云，惟經被告二人堅詞否
    認犯行，辯稱並未前往恐嚇云云，按刑法第三百四十六條之
    恐嚇取財罪之恐嚇行為，係指以將來惡害之通知恫嚇他人而
    言（最高法院六十七年台上字第五四二號判例參照），公訴
    人認被告二人於第一日在夜市處對乙○○、辛○○二人要求
    不得再收取電費及清潔費、改由其向攤販收取一燈五十元電
    費及二十元清潔費云云，縱係屬實，然其惡害通知之具體內
    容則付之闕如，且「改由其向攤販收取一燈五十元電費及二
    十元清潔費」一語，並非要求被害人乙○○夫妻交付具體財
    物，倘被告二人果有為前揭言語之通知，尚難謂即屬以將來
    惡害通知達到於被害人並足使其心生畏懼而交付財物等要件
    合致，此外，公訴人又未舉證其他積極證據足資認定被告有
    何恐嚇取財犯行，原應為無罪之諭知，惟公訴意旨認此部分
    與前開有罪之恐嚇取財未遂罪，有接續犯之一罪關係，業經
    檢察官以補充理由書陳明（本院卷三第238頁），爰不另為
    無罪之諭知。
二、公訴意旨即起訴事實一（一）部分另以：被告丙○○夥同被
    告甲○○、共犯何○○、林○○等人，共同基於意圖為自己
    不法所有之恐嚇取財犯意聯絡，於九十四年十一月間某日，
    夜市之乙○○前往嘉義縣議新港鄉某縣議員服務處協調之際
    ，先由同行之一名男子持黑色手提包重放桌上發出鐵器撞擊
    聲以示威嚇，復由丙○○再向辛○○恫嚇稱：「即日起夜市
    換我經營，如果你電力設備都不拆除，我可以包三萬六千元
    給你，不然你就要給我三十萬元，我包你可以繼續平安經營
    下去，否則別想繼續平安經營下去」等危害他人之生命及身
    體安全之言語，使辛○○心生畏懼，惟因金額過高並未交付
    而未遂。因認被告二人另涉刑法第三百四十六條第三項、第
    一項恐嚇取財未遂罪嫌云云，公訴人認被告二人涉前揭犯行
    ，無非以證人乙○○等指訴為據，惟經被告二人堅詞否認犯
    行，辯稱並未前往恐嚇云云，而被害人辛○○即證人乙○○
    之妻，於警詢、偵查中均未為任何陳述或證述，檢察官於審
    理中未為傳喚進行交互詰問，自無從證明辛○○是否確有於
    起訴書所指時、地受恐嚇之惡害通知或心生畏懼等情，自不
    能徒憑證人乙○○於警詢及審理時之證述稱其妻甚為害怕等
    語，即遽以認定其非辛○○當時已受有惡害通知，公訴人又
    未舉證其他積極證據足資認定被告二人對辛○○部分有何恐
    嚇取財犯行，原應為無罪之諭知，惟公訴意旨認此部分與前
    開有罪之恐嚇取財未遂罪，有接續犯之一罪關係，業經檢察
    官以補充理由書陳明（本院卷三第238頁），爰不另為無罪
    之諭知。
三、公訴意旨即起訴事實一（二）部分另以：被告丙○○夥同何
    ○○、林○○等人，共同基於妨害自由之犯意聯絡，於九十
    四年十一月間某週四夜市開始擺攤營業時間前，將車輛停放
    在嘉義縣新港鄉○○路新港國中前道路兩側，阻止攤商在該
    處擺設攤位，以此方式妨害攤商行使權利，因認被告丙○○
    涉犯刑法第三百零四條強制罪嫌云云，公訴人認被告丙○○
    涉犯前揭犯行，無非以證人乙○○、己○○之指訴及共同被
    告庚○○、甲○○、戊○○之供述為據，惟經被告丙○○堅
    詞否認前揭犯行，辯稱並未夥同他人前往該處故意停放車輛
    於該處等語，其辯護人並以該處為道路旁停車格、倘有停車
    亦係合法權利行使並無妨害他人行使權利等語為辯，經查：
    被告丙○○如何於前揭時、地夥同何○○、林○○至該處一
    情，固經證人己○○於本院結證明確（本院卷三第34、40頁
    ），惟就被告丙○○有無以車圍住不讓其擺攤一節，於偵查
    中及審理中均證稱並無此事（九十八年偵字第九三八號卷第
    67至68頁、本院卷三第48頁），衡以道路二側為開放式空間
    ，倘停車於該處，僅能略據一隅，對道路二側之通行尚無肇
    致妨害通行情狀，而該處既非公設商場，攤販擺設權利並未
    經合法許可取得，縱不便利於攤商擺設，尚無積極證據證明
    有何妨害他人行使權利情事，此外，公訴人又未另舉證證明
    足資認定被告丙○○有何強制罪犯行，原應為無罪之諭知，
    惟公訴意旨認此部分與前開有罪（恐嚇危害安全罪）部分，
    有接續犯之一罪關係，業經檢察官當庭表明（本院卷四第43
    頁），爰不另為無罪之諭知。
據上論斷，應依刑事訴訟法第二百九十九條第一項前段，刑法第
二條第一項前段、第二十八條、第三百零五條、第三百四十六條
第一項、第三項、第四十七條第一項、第二十五條第二項、第五
十一條第五款（修正前）、第四十一條第一項前段（修正前），
刑法施行法第一條之一第一項、第二項前段，中華民國九十六年
罪犯減刑條例第二條第一項第三款、第七條、第九條、第十條，
判決如主文。
本案經檢察官陳昱奉到庭執行職務。
中    華    民    國    98    年    12    月    8     日
                  刑事第五庭審判長法  官  蔡廷宜
                                  法  官  曾宏揚
                                  法  官  啟夫
以上正本證明與原本無異。
如不服本判決應於收受判決後10日內向本院提出上訴書狀，並應
敘述具體理由；其未敘述上訴理由者，應於上訴期間屆滿後20日
內向本院補提理由書（均須按他造當事人之人數附繕本）「切勿
逕送上級法院」。告訴人或被害人如對於本判決不服者，應具備
理由請求檢察官上訴，其上訴期間之計算係以檢察官收受判決正
本之日期為準。
中    華    民    國    98    年    12    月    8     日
                                  書記官  林美足
附錄論罪法條全文：
中華民國刑法第305條
（恐嚇危害安全罪）
以加害生命、身體、自由、名譽、財產之事，恐嚇他人致生危害
於安全者，處 2 年以下有期徒刑、拘役或 3 百元以下罰金。
中華民國刑法第346條
（恐嚇取財罪）
意圖為自己或第三人不法之所有，以恐嚇使人將本人或第三人之
物交付者，處 6 月以上 5 年以下有期徒刑，得併科 1 千元以
下罰金。
以前項方法得財產上不法之利益，或使第三人得之者，亦同。
前二項之未遂犯罰之。

司法院資訊處製作；財團法人民間司法改革基金會備份。
